【裁判字號】    91,上訴,1952
【裁判日期】    920408
【裁判案由】    違反公職人員選舉罷免法
【裁判全文】
臺灣高等法院臺中分院刑事判決                  九十一年度上訴字第一九五二號
    上  訴  人
    即  被  告  甲○○
右上訴人因違反公職人員選舉罷免法案件，不服臺灣臺中地方法院九十一年度訴字第
一六六二號中華民國九十一年十月二十二日第一審判決（起訴案號：臺灣臺中地方法
院檢察署九十一年度選偵字第一六０號），提起上訴，本院判決如左：
      主  文
原判決撤銷。
甲○○意圖使候選人不當選，以文字，傳播不實之事，足以生損害於公眾及他人，處
有期徒刑參月，如易科罰金，以參佰元折算壹日，褫奪公權壹年；緩刑貳年。
扣案之印製有「年輕穩重ㄟ少年、Ａ錢有撇步」等文字之競選宣傳單參箱及壹包（計
約壹萬陸仟陸佰拾壹張），均沒收。
      事  實
一、甲○○係第十七屆臺中縣太平市新坪里里長選舉之候選人，基於意圖散布於眾，
    及意圖使同為該屆里長選舉候選人乙○○不當選之犯意，於民國九十一年六月五
    日上午某時許之競選活動期間（該屆里長選舉投票日為九十一年六月八日，競選
    活動期間為九十一年六月三日至同年六月七日），將印製有「年輕穩重ㄟ少年，
    Ａ錢有撇步：：：少年ㄟ，為何每次舉辦里內活動多向里民要錢？辦活動，內政
    部、縣政府、市公所，補助款很多，新坪里資源回收，環保義工獎金優厚；利益
    團體把持的北太平黃昏市場，中元普渡時，要鄰長向商店收普桌費用一千五百元
    整，烤肉也要錢，放天燈每盞三百元（民意代表上千元）這樣的里長，清廉穩重
    嗎？」等不實文字之競選宣傳單，由其本人或委由不知情之競選服務處成年工作
    人員，在拜票時陸續散發予不特定之多數人，並投入臺中縣太平市○○路九六、
    九八、一○○、一○二號等住戶之信箱中，而具體指摘乙○○有上開不實事實，
    足以生損害於乙○○之名譽及公眾對於選舉候選人之判斷。嗣於九十一年六月五
    日下午十四時許經警執行搜索，及於同日晚上九時許，經鍾明智發現後報警而循
    線查獲上情，並扣得上開印製有「年輕穩重ㄟ少年、Ａ錢有撇步」等文字之競選
    宣傳單三箱又一包（計約一萬六千六百十一張）。
二、案經乙○○訴由臺中縣警察局霧峰分局報請臺灣臺中地方法院檢察署檢察官偵查
    起訴。
      理  由
一、訊之上訴人即被告（下稱被告）甲○○固雖不否認印製、發放上開文宣之事實，
    惟辯稱：上開宣傳單記載之內容均係事實，乙○○確實有辦上開活動並向里民收
    錢，而每次辦活動縣政府、太平市公所均有補助，為何還要向里民收錢？上開辦
    理里民活動有關全體里民之權益，在法律上屬於可受公評之事，刊載於選舉文宣
    上並無意圖使他人不當選之故意，亦無散佈謠言或傳播不實之事，依法應不負任
    何法律責任；且文宣內容並未寫明任何姓名或名字，是乙○○自己對號入座等語
    云云。
二、惟查：
  (一)被告於右揭時間、地點散發前述宣傳單之事實，業據告訴人乙○○指述綦詳，且
    經證人鍾明智、賴文芳、黃玟碧於警訊中證述明確（見選偵卷第十三頁、十五頁
    、十七頁），並有上開印製有「年輕穩重ㄟ少年、Ａ錢有撇步」等文字之競選宣
    傳單三箱又一包（計約一萬六千六百十一張）扣案可資佐證；被告發放上開競選
    宣傳單之時間，確實係於競選活動期間，亦有臺中縣選舉委員會九十一年七月二
    十四日中縣選四字第○九一一○○二一四九○號函在卷可參（原審卷(一)第十頁）
    。觀之扣案宣傳單內載有「年輕穩重ㄟ少年，Ａ錢有撇步．．．少年ㄟ，為何每
    次舉辦里內活動多向里民要錢？辦活動，內政部、縣政府、市公所，補助款很多
    ，新坪里資源回收，環保義工獎金優厚；利益團體把持的北太平黃昏市場，中元
    普渡時，要鄰長向商店收普桌費用一千五百元整，烤肉也要錢，放天燈每盞三百
    元〈民意代表上千元〉這樣的里長，清廉穩重嗎？」等語，雖被告否認「少年ㄟ
    」是指乙○○，然被告於偵查中已自承「少年ㄟ」是指里長等語（選他卷第七頁
    ），而當時之新坪里里長即是乙○○，故被告上揭宣傳單具體指涉乙○○「Ａ錢
    」，而有人格之瑕疵，甚為清楚。
  (二)雖被告辯稱上揭宣傳單之內容均係實在，並舉證人林朝陽、王麗美、蔣維燦及丁
    ○○以實其說；惟證人楊朝陽於原審證稱：「我有參加中秋活動交三百元，訂一
    桌是要交三百元，其他我沒有參加」，證人王麗美於原審證稱：「我有交過三百
    元去參加中秋節的活動，是交三百元一桌的，其他的我不知道：：：」、證人蔣
    維燦證稱：「我都沒有參加這些民俗活動，但我可以證明確實有辦理這些民俗活
    動，因為我確實有看到這些活動，有參加的人有收錢」（原審卷第二十六頁），
    證人丁○○於本院調查時證稱：「民國八十八年我們的普渡是在北太平黃昏市場
    裡面辦理普渡，要參加普渡的人，一桌要繳一千五百元，才能參加普渡，當時有
    一張文宣，全面通知我們里內的店家，說要參加的里民可以去鄰長那裡繳錢報名
    ，也可以到里長那裡報名繳錢，要參加的人拿錢來給我，我就拿去交給里長，：
    ：：」等語（本院卷第二十七頁），固均證稱乙○○舉辦里上活動時，曾經收費
    ，但即使乙○○辦理活動曾經酌收費用，然參加活動酌收費用本是常情，尚不能
    僅以乙○○舉辦活動曾收費用，即認為被告主觀上有相當理由相信乙○○「Ａ錢
    」、並進而合理質疑乙○○「是否清廉穩重？」；再者，被告於宣傳單上雖稱：
    「：：：辦活動，內政部、縣政府、市公所，補助款很多，新坪里資源回收，環
    保義工獎金優厚：：：」等語，惟事實上乙○○雖曾辦理免費的元宵、中元活動
    ，但不足之活動經費，係由里長想辦法自行吸收，此已據證人即新坪里里幹事丙
    ○○證稱：「所謂免費活動乃是未向里民收錢，這些錢是向市公所及縣政府申請
    補助，如果不夠就里長自己負擔，自己想辦法吸收：：：」、「：：：但是辦活
    動時也未告知里民里長自已墊錢，因里長剛開始辦活動時怕人家不來參加，所以
    以免費方式以廣招徠」、「資源回收的錢是回收物的錢，另有一個環保義工小隊
    之帳冊，這個帳冊和里長的帳冊是不一樣，里活動會請環保義工來協助，但義工
    小隊不會出錢」等語（本院卷第八十、八十一及八十三頁），據此亦難認為被告
    主觀上有相當之理由，足認為乙○○辦理里上活動收費即屬「Ａ錢」、非「清廉
    穩重」；況依證人丙○○原審法院調查時證稱：「我到目前仍是新坪里的里幹事
    」、「我們確實有辦理元宵節、中秋節、中元節普渡等活動，里長剛開始辦這些
    活動時，都是免費的，後來因為有些里民習慣不好，把一些烤肉的肉及器具拿回
    家，後來有些里民跟我們里辦公室建議要酌收費用，並不是里長提議的，而是大
    家集思廣益要收費用的」、「收這些費用還算合理，剛開始是不收錢的，後來是
    因為排隊的人太多了，所以才想到要收錢的」（原審卷第二十九、三十頁），證
    人陳茂杉證稱：「我是社區發展協會的理事長」、「我知道有辦理這些中秋節、
    元宵節等（活動），中秋節有收錢收三百元，元宵節是放天燈每盞三百元，會收
    錢的原因是經費不足」、「收這些費用還算合理，而且還不夠用」等語（原審卷
    第二十九、三十頁），證人賴文芳證稱：「我是第九鄰的鄰長」、「我知道有辦
    理中秋節、元宵節等活動，中秋節有收三百元，元宵節是放天燈每盞收三百元，
    會收錢是因為經費不夠」、「沒有貪污的情事」等語（原審卷第二十九頁、三十
    頁），被告所辯宣傳單之內容均係實在云云，尚難採信。
  (三)按言論自由為人民之基本權利，憲法第十一條設有明文予以保障，國家應給予最
    大限度之維護，俾其實現自我、溝通意見、追求真理及監督各種政治或社會活動
    之功能得以發揮。惟為兼顧對個人名譽、隱私及公共利益之保護，法律尚非不得
    對言論自由依其傳播方式為合理之限制，刑法第三百十條第一項及第二項誹謗罪
    即係保護個人法益而設，為防止妨礙他人之自由權利所必要，符合憲法第二十三
    條規定之意旨。至刑法同條第三項前段以對誹謗之事，能證明其為真實者不罰，
    係針對言論內容與事實相符者之保障，並藉以限定刑罰權之範圍，非謂指摘或傳
    述誹謗事項之行為人，必須自行證明其言論內容確屬真實，始能免於刑責。如行
    為人雖不能證明言論內容為真實，但依其所提證據資料，認為行為人有相當理由
    確信其為真實者，即不能以誹謗罪之刑責相繩，司法院大法官會議著有第五○九
    號解釋可參。查被告於製作、散發扣案之宣傳單時，主觀上並無相當理由得質疑
    乙○○是否清廉穩重，並確信乙○○有如宣傳單上記載「Ａ錢」為真實，業如前
    述；且按對於可受公評之事，以善意發表言論，而為適當之評論者，不罰，固為
    刑法第三百十一條第三款所明定，但須行為人所為，係出於善意者，且所為之評
    論為適當者，始為相當，再所稱之「適當之評論」，即其評論中肯，未逾越必要
    範圍之程度者而言。查被告既未加查証，即散布前開不實之文宣，指摘告訴人有
    「Ａ錢」之事，已足以毀損乙○○之名譽及純正之選風，且其文宣上之評論，已
    超出必要之範圍之程度，並非善意，自不合於刑法第三百十一條善意發表言論之
    免責範圍，依前揭大法官會議解釋意旨，自不能阻卻違法性，被告之辯解尚無可
    採。
  (四)按在選舉活動期間，選民投票之意向取決於候選人之政見、學歷、經歷、品格、
    操守及形象清新與否等因素，選民取得上揭資訊之管道，或由政見發表會或由候
    選人之選舉文宣、拜票等而來，被告在競選活動期間，並無相當之理由確信其所
    指涉之「Ａ錢」為真實，竟散發上開不實之文宣，已足以動搖乙○○支持者之投
    票意向，顯有影響選情、傳播不實事實，其有散佈於眾及使乙○○不當選之意圖
    甚明，且已足生損害於乙○○之名譽及公眾對於選舉候選人之判斷，本件事證明
    確，被告犯行堪以認定。
二、被告與乙○○均係第十七屆臺中縣太平市新坪里里長選舉之候選人，被告意圖使
    乙○○不當選，而以上開文字傳播不實之事，足以生損害於乙○○之名譽及公眾
    對於選舉候選人之判斷，核被告所為，係犯公職人員選舉罷免法第九十二條之罪
    。至於被告雖同時構成刑法第三百十條第二項之加重誹謗罪，惟依特別法優於普
    通法之原則，應優先適用公職人員選舉罷免法第九十二條之規定論處，併此敘明
    （最高法院七十二年台上字第七二四二號判決及最高法院八十七年度第六次刑事
    庭會議決議參照）。再被告利用不知情之競選服務處成年工作人員發放宣傳單而
    實施上揭犯行，為間接正犯。又被告係基於同一目的之單一犯意，意圖使乙○○
    不當選，雖有數個傳播不實之舉動接續進行，然主觀上係以數個舉動實現一個犯
    罪構成要件，侵害同一法益，其各次舉動僅為全部犯罪行為之一部，應僅論以一
    罪（最高法院八十七年度台上字第一二七八號判決參照）。
三、公訴意旨另以：被告於前述宣傳單同時指稱：「：：：樂安宮媽祖廟、新坪里活
    動中心堆滿賑災物資，少年ㄟ將所有物資一車、二車、三車〈連貨櫃車都來了〉
    ：：：往北太平黃昏市場囤積（樹孝路公園預定地），搬進倉庫，賑災物資都不
    見了？」、「：：：雪中送炭的同胞很多，但趁火打劫的也不少：：：不要忘了
    金牛的所作所為」等不實文字，因認此部分被告同涉公職人員選舉罷免法第九十
    二條之罪。惟訊之被告堅決否認，辯稱此部分所述均屬真實等語。經查：證人王
    秋台、黃法來、劉輝雄於原審法院調查時分別證稱：不知道北太平黃昏市場是何
    人經營的，且不知道九二一賑災物資是否有「不見了」之情事（原審卷第二十七
    頁、第二十八頁），固無法證明乙○○就九二一震災之救濟物資發放有何違法之
    情事；惟北太平黃昏市場係乙○○之兄經營，且震災之救濟物資確分別放置於北
    太平黃昏市場，進出均未登記，亦無具有公信力之機關就物資之發放詳為查核，
    此已據乙○○於本院調查時供稱：「（北太平黃昏市場）不是我，是我哥哥經營
    的」、「：：：（里長辦公室）地震之前是在那裡，從八十八年到八十九年都設
    在北太平黃昏市場」、「是，那是小隊長帶過去的（指九二一地震賑災物資有部
    分堆在其北太平黃昏市場的辦公室處，是小隊長帶過去的）」、「（物資進出）
    都沒有登記」等語（本院卷第二十八頁），按震災救濟物資本是社會各界善心捐
    助，其收受、發放本應有一定之常規與紀錄以昭公信，此亦為處理收受、轉發物
    資之乙○○所應注意之事，雖救災百事待舉、事務繁雜，難期處理週全；惟賑災
    物資之發放無翔實之紀錄，以一般知識經驗之國民，不免認為其中有弊端；被告
    因而於宣傳單上質疑「：：：少年ㄟ將所有物資一車、二車、三車〈連貨櫃車都
    來了〉：：：往北太平黃昏市場囤積（樹孝路公園預定地），搬進倉庫，賑災物
    資都不見了？」等語，尚難認為被告主觀上有何指摘、傳述不實之事之故意，此
    部分被告所為，與公職人員選舉罷免法第九十二條、第三百十條之誹謗罪構成要
    件尚有未合，惟公訴人認此部分與前開諭知罪刑之部分有實質上一罪之關係，爰
    不另為無罪之諭知，附此敘明。
四、原審對被告論罪科刑雖非無見，惟被告文宣所指涉被告「囤積物資、物資不見了
    」等語，尚難認為被告主觀上有何指摘傳述不實之事之故意，原審就此部分併予
    論罪科刑，尚有未洽；被告上訴意旨略以所指摘傳述之事均屬事實，應不為罪云
    云，雖無理由，惟原審判決既有如上述可議之處，即屬無可維持，應由本院撤銷
    原審判決改判。爰審酌選舉乃民主政治之重要基石，被告為使自己當選，竟以文
    字傳播不實事項攻訐其他候選人、破壞選舉之公平性，及其犯罪之動機、手段、
    目的、犯罪後態度等一切情狀，量處如主文第二項所示之刑，並諭知易科罰金之
    折算標準，另依公職人員選舉罷免法第九十八條第三項之規定，併宣告褫奪公權
    一年。未查被告前未曾受有期徒刑以上刑之宣告，因一時失慮，偶罹刑典，經此
    刑之宣告後，應知警惕而無再犯之虞，本院因認暫不執行其刑為當，予以宣告緩
    刑二年。扣案之印製有「年輕穩重ㄟ少年、Ａ錢有撇步」等文字之競選宣傳單三
    箱又一包（計約一萬六千六百十一張），為被告甲○○所有，業經被告供承在卷
    ，且供被告犯罪所用之物，依刑法第三十八條第一項第二款規定宣告沒收。
據上論結，應依刑事訴訟法第三百六十九條第一項前段、第三百六十四條、第二百九
十九條第一項前段、公職人員選舉罷免法第九十二條、第九十八條第三項，刑法第十
一條前段、第四十一條第一項前段、第三十七條第二項、第七十四條第一款、第三十
八條第一項第二款，罰金罰鍰提高標準條例第二條，判決如主文。
本案經檢察官戊○○到庭執行職務。
中        華        民        國  九 十 二  年     四     月    八      日
                                  臺灣高等法院臺中分院刑事第十庭
                                        審判長法  官  林  照  明
                                              法  官  蔡  名  曜
                                              法  官  王      銘
右正本證明與原本無異。
如不服本判決應於收受送達後十日內向本院提出上訴書狀，其未敘述上訴之理由者並
得於提起上訴後十日內向本院補提理由書（均須按他造當事人之人數附繕本）。
                                              書記官  洪  麗  華
中        華        民        國  九 十 二  年     四     月    十一    日
                                                                        Ｋ


司法院資訊處製作；財團法人民間司法改革基金會備份。
